臺灣彰化地方法院刑事判決
110年度訴字第891號
公  訴  人  臺灣彰化地方檢察署檢察官
被      告  劉家豪


上列被告因詐欺等案件，經檢察官提起公訴（110年度偵緝字第3
76號），被告於本院準備程序中自白犯罪，本院認有刑事訴訟法
第273條之1第1項之情形，合議裁定由受命法官獨任進行簡式審
判程序審理判決如下：
    主  文
甲○○共同犯三人以上詐欺取財罪，處有期徒刑壹年參月。扣案之
犯罪所得新台幣壹仟伍佰元沒收。
    事  實
一、甲○○於民國109年10月中某日起，加入「大陸仔」、「小美
    女」、「穩當」、鯉魚「宋城梁」等成年人士所組成之詐騙
    集團（此部分參與犯罪組織之犯行，業經臺灣臺中地方檢察
    署檢察官另案起訴，現由臺灣臺中地方法院以110年度金訴
    字第477號審理中），擔任撿包及領取贓款之車手。甲○○、
    「大陸仔」、「小美女」、「穩當」、「鯉魚」即「宋城梁
    」及其等所屬詐欺集團成年成員間即共同意圖為自己不法之
    所有，基於三人以上共同詐欺取財、隱匿或掩飾特定詐欺取
    財犯罪所得之洗錢犯意聯絡，先由該詐騙集團之不詳成年成
    員，於109年10月31日13時許，撥打電話向汪莊碧玉佯稱：
    因有人盜用其資料申辦中國信託銀行之帳戶作為人頭帳戶，
    涉及擄人勒贖之人頭帳戶案件，需監管帳戶以利辦案云云，
    並指示汪莊碧玉將其所有之中華郵政股份有限公司花壇郵局
    帳號000-00000000000000號帳戶（下稱花壇郵局帳戶）、台
    中銀行花壇分行帳號000-000000000000號帳戶（下稱台中銀
    行花壇分行帳戶）、花壇鄉農會帳號000-00000000000號帳
    戶（下稱花壇農會帳戶）之提款卡3張放置在汪莊碧玉位於
    彰化縣花壇鄉中山路之住處門口之信箱上，並要求汪莊碧玉
    提供上開帳戶之提款卡密碼，致汪莊碧玉陷於錯誤，將上開
    提款卡放置該處，該詐騙集團成員「穩當」即以「飛機」通
    訊軟體通知甲○○前往該處取走提款卡3張，甲○○並持上開提
    款卡，於附表所示之時間、地點，前往彰化縣轄內自動櫃員
    機提領如附表所示之現金共新臺幣（下同）40萬25元（含25
    元手續費），並依據「飛機」通訊軟體群組內「鯉魚」之指
    示，於同日15時20分許，在彰化縣○○鄉○○路○段000號之麥當
    勞廁所內，將領得之贓款及上開帳戶之提款卡統交予綽號「
    鯉魚」之「宋城梁」，甲○○並獲得現金1,500元之報酬。嗣
    因汪莊碧玉查覺受騙報警處理，警方調閱監視器畫面後始循
    線查獲。甲○○並自願提供現金1,500元供臺灣彰化地方檢察
    署扣押。
二、案經汪莊碧玉訴由彰化縣警察局彰化分局報告臺灣彰化地方
    檢察署檢察官偵查起訴。
    理  由
壹、程序方面
    本案被告甲○○所犯係死刑、無期徒刑、最輕本刑為3 年以 
    上有期徒刑以外之罪，被告於準備程序中就被訴事實為有罪
     之陳述，經告知簡式審判程序之旨，並聽取公訴人及被告
    之 意見後，本院合議庭認為適宜而依刑事訴訟法第273條之
    1第1 項規定，裁定由受命法官獨任進行簡式審判程序，且
    依同法第273條之2、第159條第2項之規定，不適用同法第15
    9條第1 項傳聞法則有關限制證據能力之相關規定，亦不受
    同法第161條之2、第161條之3、第163條之1及第164條至170
    條規定之限制，合先敘明。
貳、認定被告犯罪之各項證據及理由
一、上開犯罪事實，業據被告甲○○於警詢、偵訊、本院準備程序
    及審理時均坦承不諱（參見偵7864卷第15至22頁；偵緝376
    卷第73至75頁、第91至93頁；本院卷第127頁、第133至136
    頁），核與證人即告訴人汪莊碧玉於警詢中證述（見偵7864
    卷第27至30頁）之情節相符，且有甲○○提領資料一覽表（偵
    7864卷第7至13頁）、110年10月31日監視器翻拍照片（同上
    偵卷第23頁、第31至53頁）、被告照片比對（同上偵卷第55
    至57頁）、告訴人花壇郵局帳戶儲金簿及內頁影本（同上偵
    卷第59至61頁）、告訴人花壇農會及台中銀行帳戶存摺及內
    頁影本（同上偵卷第63至69頁）、告訴人花壇農會帳戶存摺
    存款交易明細（同上偵卷第71頁）等件在卷可稽，被告並提
    出其犯罪所得1500元扣案可資佐證。綜上所述，足認被告上
    開任意性之自白與事實相符，堪以採信。
二、按多人共同行使詐術手段，易使被害人陷於錯誤，其主觀惡
     性較單一個人行使詐術為重，有加重處罰之必要，爰仿照
    刑 法第222 條第1 項第1 款之立法例，將「三人以上共同
    犯之 」列為第2 款之加重處罰事由，本款所謂「三人以上
    共同犯 之」，不限於實施共同正犯，尚包含同謀共同正犯
    ，刑法第 339條之4 第1 項第2 款立法理由可資參照。次按
    ，共同正犯之成立，只須具有犯意之聯絡與行為之分擔，既
    不問犯罪 動機起於何人，亦不必每一階段犯行，均經參與
    ，且意思之 聯絡不限於事前有協議，即僅於行為當時有共
    同犯意之聯絡者，亦屬之。其表示之方法，亦不以明示通謀
    為必要，即相 互間有默示之合致，亦無不可。而共同實施
    犯罪行為之人， 在合同意思範圍以內，各自分擔犯罪行為
    之一部，相互利用 他人之行為，以達其犯罪目的者，即應
    對全部所發生之結果 ，共同負責，是共同正犯在犯意聯絡
    範圍內之行為，應同負 全部責任（最高法院73年度台上字
    第2364號判決要旨參照） 。又共同實施犯罪之人，在合同
    意思範圍以內，各自分擔犯 罪行為之一部，相互利用他人
    之行為，以達其犯罪之目的者 ，即應對於全部所發生之結
    果，共同負責；共同正犯之意思 聯絡，原不以數人間直接
    發生者為限，即有間接之聯絡者， 亦包括在內。如甲分別
    邀約乙、丙犯罪，雖乙、丙間彼此並 無直接之聯絡，亦無
    礙於其為共同正犯之成立（最高法院77年度台上字第2135號
    判決要旨參照）。現今犯罪集團參與人 數眾多，分工亦甚
    縝密，為達詐欺取財之目的，復為隱匿日 後犯罪所得，防
    止遭查緝，多區分為實施詐欺之人與提領詐 欺所得之人，
    二者均係詐騙集團組成所不可或缺之人，彼此 分工，均屬
    犯罪集團之重要組成成員。本案被告加入真實姓 名年籍均
    不詳僅知綽號分別為「大陸仔」、「小美女」、「穩當」、
    「鯉魚」即「宋城梁」等成年人所組成之本件詐欺集團，由
    該集團內之不詳成員以嚴密組織分工進行詐騙後，再由被告
    擔任車手工作，此業據被告所自承，則縱使該集團內每個成
    員分工不同，然此均在該詐欺集團成員犯罪謀議之內，是被
    告雖各僅負責整個犯罪行為中之一部分，惟其顯係相互利用
    他人之行為，以達其犯罪目的，自應就其參與之犯行及本件
    詐欺集團所為，共同負責。又被告與「大陸仔」、「小美女
    」、「穩當」、「鯉魚」即「宋城梁」及其他施行詐騙手段
    之詐欺集團成員所參與之本件詐欺集團組織縝密、分工精細
    ，且該詐欺集團成員已達3人以上至明。再者，被告參與本
    件詐欺犯行，則就其所參與犯罪之部分，各與及本件詐欺集
    團之其餘成員間具有意圖為自己不法所有之詐欺取財之犯意
    聯絡亦明。復按3人以上共同犯刑法第339條詐欺罪者，構成
    刑法第339條之4第1項之加重詐欺取財罪，該條項為法定刑1
    年以上7年以下有期徒刑之罪，屬洗錢防制法第3條第1款所
    規定之特定犯罪。再按本法所稱洗錢，指下列行為：意圖
    掩飾或隱匿特定犯罪所得來源，或使他人逃避刑事追訴，而
    移轉或變更特定犯罪所得。掩飾或隱匿特定犯罪所得之本
    質、來源、去向、所在、所有權、處分權或其他權益者。
    收受、持有或使用他人之特定犯罪所得，洗錢防制法第2條
    亦定有明文。而本件告訴人受騙陷於錯誤匯款後，被告依其
    行為分擔模式，領取告訴人遭詐而提供之提款卡，以此提款
    卡提領款項，並將款項轉交予上手繳回詐欺集團，以掩飾詐
    欺犯罪所得之本質及去向部分，核被告就本案犯罪事實之所
    為，除該當刑法第339條之4第1項第2款之加重詐欺取財罪外
    ，另亦該當洗錢防制法第14條第1項之洗錢罪。
三、綜上所述，被告前揭自白與事實相符，堪予採信。本案事證
     業臻明確，被告有為上開加重詐欺取財及洗錢等各該犯行
    ，至堪認定。
參、論罪科刑之法律適用：
一、按洗錢防制法於105年12月28日修正公布，並於106年6月28
    日生效施行（下稱新法）。修正前該法（下稱舊法）將洗錢
    行為區分為將自己犯罪所得加以漂白之「為自己洗錢」及明
    知是非法資金，卻仍為犯罪行為人漂白黑錢之「為他人洗錢
    」兩種犯罪態樣，且依其不同之犯罪態樣，分別規定不同 
    之法定刑度。惟洗錢犯罪本質在於影響合法資本市場並阻撓
     偵查，不因為自己或為他人洗錢而有差異，且洗錢之行為
    包 含處置（即將犯罪所得直接予以處理）、多層化（即為
    使偵 查機關難以追查金流狀況，以迂迴層轉、化整為零之
    多層化 包裝方式，掩飾或隱匿特定犯罪所得）及整合（即
    收受、持 有或使用他人犯罪所得，使該犯罪所得披上合法
    之外衣，回 歸正常金融體系）等各階段行為，其模式不祇
    一端，上開為 自己或為他人洗錢之二分法，不僅無助於洗
    錢之追訴，且徒 增實務事實認定及論罪科刑之困擾。故而
    為澈底打擊洗錢犯 罪，新法乃依照國際防制洗錢金融行動
    工作組織（Financia l Action Task Force ，下稱FATF）4
    0項建議之第3 項建議 ，並參採聯合國禁止非法販運麻醉藥
    品和精神藥物公約及聯 合國打擊跨國有組織犯罪公約之洗
    錢行為定義，將洗錢行為 之處置、多層化及整合等各階段
    ，全部納為洗錢行為，而於 新法第2條規定：「本法所稱洗
    錢，指下列行為：一、意圖掩飾或隱匿特定犯罪所得來源，
    或使他人逃避刑事追訴，而 移轉或變更特定犯罪所得。二
    、掩飾或隱匿特定犯罪所得之 本質、來源、去向、所在、
    所有權、處分權或其他權益者。 三、收受、持有或使用他
    人之特定犯罪所得。」以求與國際 規範接軌。又因舊法第3
    條所規範洗錢犯罪之前置犯罪門檻 ，除該條所列舉特定嚴
    重危害社會治安及經濟秩序之犯罪暨 部分犯罪如刑法業務
    侵占等罪犯罪所得金額須在5百萬元以上者外，限定於法定
    最輕本刑為5年以上有期徒刑以上刑之「重大犯罪」，是洗
    錢行為必須以犯上述之罪所得財物或財 產上利益為犯罪客
    體，始成立洗錢罪，過度限縮洗錢犯罪成 立之可能，亦模
    糊前置犯罪僅在對於不法金流進行不法原因 之聯結而已，
    造成洗錢犯罪成立門檻過高，洗錢犯罪難以追 訴。故新法
    參考FATF建議，就其中採取門檻式規範者，明定 為最輕本
    刑為6個月以上有期徒刑之罪，並將「重大犯罪」之用語，
    修正為「特定犯罪」；另增列未為最輕本刑為6個月以上有
    期徒刑之罪所涵括之違反商標法等罪，且刪除有關 犯罪所
    得金額須在5百萬元以上者，始得列入前置犯罪之限制規定
    ，以提高洗錢犯罪追訴之可能性。從而新法第14條第 1項所
    規範之一般洗錢罪，必須有第3條規定之前置特定犯罪作為
    聯結，始能成立。然洗錢犯罪之偵辦在具體個案中經祇見可
    疑金流，未必瞭解可疑金流所由來之犯罪行為，倘所有之洗
    錢犯罪皆須可疑金流所由來之犯罪行為已經判決有罪確定，
    始得進一步偵辦處罰，則對於欠缺積極事證足以認定確有前
    置犯罪，卻已明顯違反洗錢防制規定之可疑金流，即無法處
    理。故而新法乃參考澳洲刑法立法例，增訂特殊洗錢罪，於
    第15條第1項規定：「收受、持有或使用之財物或財產上利
    益，有下列情形之一，而無合理來源且與收入顯不相當者，
    處六月以上五年以下有期徒刑，得併科新臺幣五百萬元以下
    罰金：一、冒名或以假名向金融機構申請開立帳戶。二、以
    不正方法取得他人向金融機構申請開立之帳戶。三、規避第
    七條至第十條所定洗錢防制程序。」從而特殊洗錢罪之成立
    ，不以查有前置犯罪之情形為要件，但必須其收受持有或使
    用之財物或財產上利益，無合理來源並與收入顯不相當，且
    其財物或財產上利益之取得必須符合上開列舉之三種類型者
    為限。易言之，第15條之特殊洗錢罪，係在無法證明前置犯
    罪之特定不法所得，而未能依第14條之一般洗錢罪論處時，
    始予適用。倘能證明人頭帳戶內之資金係前置之特定犯罪所
    得，即應逕以一般洗錢罪論處，自無適用特殊洗錢罪之餘地
    。例如詐欺集團向被害人施用詐術後，為隱匿其詐欺所得財
    物之去向，而令被害人將其款項轉入該集團所持有、使用之
    人頭帳戶，並由該集團所屬之車手前往提領詐欺所得款項得
    逞，檢察官如能證明該帳戶內之資金係本案詐欺之特定犯罪
    所得，即已該當於新法第14條第1項之一般洗錢 罪；至若無
    法將人頭帳戶內可疑資金與本案詐欺犯罪聯結，而不該當第
    2條洗錢行為之要件，當無從依第14條第1項之一般洗錢罪論
    處，僅能論以第15條第1項之特殊洗錢罪（最高法院108年度
    台上字第1744號判決意旨參照）。
二、是核被告所為，係犯刑法第339條之4第1項第2款之三人以上
    共同犯詐欺取財罪及洗錢防制法第14條第1項之洗錢罪。
三、被告與共犯「大陸仔」、「小美女」、「穩當」、「鯉魚」
    即「宋城梁」及該詐欺集團其他成年成員間，就上開加重詐
    欺及違反洗錢防制法犯行，具有犯意聯絡與行為分擔，並分
    工合作、互相利用他人行為以達犯罪目的及行為分擔，為共
    同正犯。
四、被告雖有多次提領告訴人款項情形，但均係基於向同一告訴
    人施詐以取得其財物之犯意而為，且均係在密切接近之時間
    、地點實行，所侵害之法益亦屬同一，各行為之獨立性復極
    為薄弱，依一般社會健全觀念，在時間差距上，難以強行分
    開，在刑法評價上，以視為數個舉動之接續施行，合為包括
    之一行為予以評價，較為合理，而屬接續犯。
五、被告所犯一般洗錢罪、三人以上共同詐欺取財罪，有部分合
    致，且犯罪目的單一，爲想像競合犯，應從一重之三人以上
    共同犯詐欺取財罪處斷。
六、復按想像競合犯之處斷刑，本質上係「刑之合併」，其所謂 從一重處斷，乃將想像競合犯組成之評價上數罪，合併為科 刑一罪，其所對應之刑罰，亦合併其評價上數罪之數法定刑 ，而為一個處斷刑。易言之，想像競合犯侵害數法益者皆成 立犯罪，論罪時必須輕、重罪併舉論述，同時宣告所犯各罪 名，包括各罪有無加重、減免其刑之情形，亦應說明論列， 量刑時併衡酌輕罪部分量刑事由，評價始為充足，然後依刑 法第55條前段規定「從一重處斷」，非謂對於其餘各罪可置 而不論。因此，法院決定處斷刑時，雖以其中最重罪名之法 定刑，做為裁量之準據，惟於裁量其輕重時，仍應將輕罪合 併評價在內（最高法院108年度台上字第4405、4408號判決）。另犯洗錢罪，在偵查或審判中自白者，減輕其刑，洗錢防制法第16條第2項亦有明文，被告於偵查中業經告知可能涉犯洗錢防制法第14條第1項之一般洗錢罪後（見偵緝376卷第92頁），仍自白犯行，應予減輕其刑，雖其一般洗錢罪係屬想像競合犯其中之輕罪，惟本院於後述量刑時仍當一併衡酌該部分減輕其刑事由，併此說明。
七、爰以行為人之責任為基礎，審酌被告行為時正值青年，擔任
    領取告訴人遭詐騙而提供之提款卡，並持該提款卡前往自動
    櫃員機提領詐欺款項並轉交上手之車手，而共同從事詐騙等
    犯行，造成告訴人之財產損失及精神痛苦，所為誠屬不當。
    惟念及被告於犯後坦承犯行，就一般洗錢犯行，於偵查、審
    理均自白，已符合相關自白減刑規定（學理所稱想像競合所
    犯輕罪之釐清作用），犯後態度良好；另考量被告自陳教育
    程度為高職畢業，未婚，與母親同住，姐姐均已出嫁，需扶
    養母親，目前從事臨時工，日薪1500元，經濟狀況勉持等智
    識程度、家庭經濟狀況（本院卷第136頁），暨其犯罪之動
    機、目的、手段、犯罪所得、參與犯罪組織之分工及告訴人
    所受損害程度等一切情狀，量處如主文所示之刑。
肆、沒收部分：
    按犯罪所得，屬於犯罪行為人者，沒收之。但有特別規定者
     ，依其規定。前2項之沒收，於全部或一部不能沒收或不宜
     執行沒收時，追徵其價額。犯罪所得已實際合法發還被害
    人 者，不予宣告沒收或追徵。宣告前2條之沒收或追徵，有
    過苛之虞、欠缺刑法上之重要性、犯罪所得價值低微，或為
    維 持受宣告人生活條件之必要者，得不宣告或酌減之，刑
    法第 38條之1第1項、第3項、第5項、第38條之2第2項分別
    定有明文。被告擔任本案車手，僅領得1500元之車馬費及伙
    食費，業據其於警詢、偵訊及本院審理時供述在卷（見偵78
    64卷第19至20頁；偵緝376卷第92頁；本院卷第136頁），應
    可認該1500元為被告本件犯罪所得，並經被告提出而扣案，
    爰依刑法第38條之1第1項之規定宣告沒收。 
據上論斷，應依刑事訴訟法第273條之1第1項、第299條第1項前
段，洗錢防制法第14條第1項、第16條第2 項，刑法第11條、第2
8條、第339條之4第1項第2款、第55條、第38條之1第1項，刑法
施行法第1條之1第1項，判決如主文。
本案經檢察官陳立興偵查起訴，檢察官楊閔傑到庭執行職務。 
中　　華　　民　　國　　110 　年　　12　　月　　15　　日
                  刑事第一庭    法  官  黃齡玉
以上正本證明與原本無異。
如不服本判決應於收受判決後20日內向本院提出上訴書狀，並應
敘述具體理由。其未敘述上訴理由者，應於上訴期間屆滿後20日
內向本院補提理由書( 均須按他造當事人之人數附繕本) 「切勿
逕送上級法院」。
告訴人或被害人對於判決如有不服具備理由請求檢察官上訴者，
其上訴期間之計算係以檢察官收受判決正本之日期為準。
中　　華　　民　　國　　110 　年　　12　　月　　15　　日
                                書記官  葉惠英
附表：被告甲○○提領汪莊碧玉帳戶款項一覽表
編號  提款帳戶 提領時間   提領地點  提領金額  1 花壇郵局 000-00000000000000號 汪莊碧玉帳戶 109年10月31日14時44分 彰化縣○○鄉○○路000號花壇郵局  6萬元  2 花壇郵局 000-00000000000000號 汪莊碧玉帳戶 109年10月31日14時46分 彰化縣○○鄉○○路000號花壇郵局  6萬元  3 花壇郵局 000-00000000000000號 汪莊碧玉帳戶 109年10月31日14時47分 彰化縣○○鄉○○路000號花壇郵局  3萬元  4 花壇鄉農會 000-00000000000號 汪莊碧玉帳戶 109年10月31日14時57分33秒 彰化縣○○鄉○○路000號彰化第一信用合作社花壇分社  20005元（其中5元為手續費）  5 花壇鄉農會 000-00000000000號 汪莊碧玉帳戶 109年10月31日14時58分06秒 彰化縣○○鄉○○路000號彰化第一信用合作社花壇分社  20005元（其中5元為手續費）  6 花壇鄉農會 000-00000000000號 汪莊碧玉帳戶 109年10月31日14時58分37秒 彰化縣○○鄉○○路000號彰化第一信用合作社花壇分社  20005元（其中5元為手續費）  7 花壇鄉農會 000-00000000000號 汪莊碧玉帳戶 109年10月31日14時59分06秒 彰化縣○○鄉○○路000號彰化第一信用合作社花壇分社  20005元（其中5元為手續費）  8 花壇鄉農會 000-00000000000號 汪莊碧玉帳戶 109年10月31日14時59分33秒 彰化縣○○鄉○○路000號彰化第一信用合作社花壇分社  20005元（其中5元為手續費）  9 台中銀行 000-000000000000號 汪莊碧玉帳戶 109年10月31日15時3分 彰化縣○○鄉○○路○段000號台中銀行花壇分行  8萬元  10 台中銀行 000-000000000000號 汪莊碧玉帳戶 109年10月31日15時4分 彰化縣○○鄉○○路○段000號台中銀行花壇分行  7萬元 總計  400025元（25元為手續費）    
附錄本案論罪科刑法條全文：
洗錢防制法第14條
有第二條各款所列洗錢行為者，處7年以下有期徒刑，併科新臺
幣5百萬元以下罰金。
前項之未遂犯罰之。
前二項情形，不得科以超過其特定犯罪所定最重本刑之刑。
中華民國刑法第339條之4
犯第339條詐欺罪而有下列情形之一者，處1年以上7年以下有期
徒刑，得併科1百萬元以下罰金：
一、冒用政府機關或公務員名義犯之。
二、三人以上共同犯之。
三、以廣播電視、電子通訊、網際網路或其他媒體等傳播工具，
    對公眾散布而犯之。
前項之未遂犯罰之。